【裁判字號】    98,上易,1856
【裁判日期】    990624
【裁判案由】    妨害名譽
【裁判全文】
臺灣高等法院刑事判決                98年度上易字第1856號
上  訴  人
即  被  告  甲○○
選任辯護人  魏妁瑩律師
            洪東雄律師
            林昱瑩律師
上列上訴人因妨害名譽案件，不服臺灣臺北地方法院97年度易字
第3542號，中華民國98年6 月29日第一審判決（起訴案號：臺灣
臺北地方法院檢察署97年度偵字第14933 號），提起上訴，本院
判決如下：
    主  文
原判決撤銷。
甲○○無罪。
    理  由
壹、證據能力之認定部分：
一、證人即告訴人乙○、丁○○於偵查中所為供述，無證據能力
    ：按證人、鑑定人依法應具結而未具結者，其證言或鑑定意
    見，不得作為證據，刑事訴訟法第158 條之3 定有明文。查
    告訴人乙○、丁○○於檢察官訊問時，未經具結，是告訴乙○、丁○○於偵查中之陳述，無證據能力。
二、按被告以外之人（包括證人、鑑定人、告訴人、被害人及共
    同被告等）於審判外之陳述雖不符刑事訴訟法第159 條之1
    至之4 等4 條之規定，而經當事人於審判程序同意作為證據
    ，法院審酌該言詞陳述或書面陳述作成時之情況，認為適當
    者，亦得為證據；當事人、代理人或辯護人於法院調查證據
    時，知有刑事訴訟法第159 條第1 項不得為證據之情形，而
    未於言詞辯論終結前聲明異議者，視為有前項之同意，同法
    第159 條之5 定有明文。立法意旨在於傳聞證據未經當事人
    之反對詰問予以核實，原則上先予排除。惟若當事人已放棄
    反對詰問權，於審判程序中表明同意該等傳聞證據可作為證
    據；或於言詞辯論終結前未聲明異議，基於尊重當事人對傳
    聞證據之處分權，及證據資料愈豐富，愈有助於真實發見之
    理念，且強化言詞辯論主義，使訴訟程序得以順暢進行，上
    開傳聞證據亦均具有證據能力。查本件除前述外，下列所引
    用之被告以外之人於審判外之陳述，因公訴人、被告及辯護
    人均已於本院審理程序中未表示意見（見本院卷第65頁、第
    217 頁反面至219 頁），且迄至言詞辯論終結前未再聲明異
    議，而本院審酌上開供述或非供述等證據資料製作時之情況
    ，無不當取供及證明力明顯過低之瑕疵，認以之作為證據應
    屬適當，故揆諸前開規定，認前揭證據資料應有證據能力。
貳、實體部分：
一、公訴意旨略以：被告甲○○於曾任全民電通投資股份有限公
    司（下稱全民電通公司）監察人，明知該公司清算人乙○、
    林文雄與丁○○等人賣出全民電通公司持有民間投資股份有
    限公司股票之程序、以及清算人之改派，均經該公司清算人
    會議決議通過，卻基於妨害他人名譽之犯意，於民國（下同
    ）97年5 月26日凌晨2 時37分17秒許（此據檢察官於原審98
    年4 月27日當庭更正），以自家電話00-00000000 號，將「
    民間全民電視股份有限公司（下稱民視）王明玉副總經理」
    為標題、內文為「……妳協助全民電通清算人乙○、林文雄
    和丁○○三人，以迴避清算法則二度轉讓手法，盜賣全民電
    通持有民間股票……，期間並以交換乙○一幫人絕不攜眾向
    民視示威，以防干擾蔡同榮競選民進黨黨主席作為交換條件
    ……」、與「公司94年7 月3 日解散迄今已將屆三年……，
    更以股東自救會垢為早應解散清算之大業子公司為勒索捷徑
    ，再度引進丁○○、林禮模……」等不實內容之文件，傳真
    至民視公司（址設臺北市○○區○○路3 段30號14樓）之00
    -00000000 號電話，而散布於眾，足以貶損乙○、丁○○等
    人之名譽。因乙○、丁○○不甘名譽受損報警，經警依上開
    傳真文件之時間、電話，始循線查獲上情。因認被告甲○○
    涉犯刑法第310條第2項、第1項之散布文字誹謗罪嫌。
二、按犯罪事實應依證據認定之，無證據不得認定犯罪事實，不
    能證明被告犯罪者，應諭知無罪之判決，刑事訴訟法第154
    條第2 項、第301 條第1 項分別定有明文。又犯罪事實之認
    定，應憑證據，如未能發現相當證據，或證據不足以證明，
    自不能以推測或擬制之方法，作為裁判基礎；且認定犯罪事
    實所憑之證據，雖不以直接證據為限，間接證據亦包括在內
    ，然而無論直接證據或間接證據，其為訴訟上之證明，須於
    通常一般之人均不致有所懷疑，而得確信其為真實之程度者
    ，始得據為有罪之認定，倘其證明尚未達到此一程度，而有
    合理之懷疑存在而無從使事實審法院得有罪之確信時，即應
    由法院為諭知被告無罪之判決（最高法院40年台上字第86號
    、76年台上字第4986號判例意旨參照）。再檢察官對於起訴
    之犯罪事實，仍應負提出證據及說服之實質舉證責任，倘其
    所提出之證據，不足為被告有罪之積極證明，或其指出證明
    之方法，無從說服法院以形成被告有罪之心證，基於無罪推
    定之原則，自應為被告無罪判決之諭知（最高法院92年度台
    上字第128 號判例意旨參照）。
三、公訴人認被告甲○○涉犯誹謗罪嫌，無非係以被告之供述、
    告訴人乙○、丁○○之指訴及通聯調閱查詢單、傳真文件、
    全民電通公司第42次清算人會議紀錄、出售股票公告、簽呈
    、第43次清算人會議紀錄、全民電通致高世川函等為主要論
    據。訊據上訴人即被告甲○○固坦承有於97年5 月26日使用
    其申請使用之00-00000000 號電話，傳真文件至民視00-000
    00000 號電話等事實不諱，惟矢口否認有誹謗犯行，辯稱：
    當日係因曾與民視聯繫詢問有關收購民視股票之事，因而傳
    真跟伊公司有關的基本資料，要請辦公室小姐轉交王明玉，
    並無傳真本件之誹謗文件，而伊亦曾收到類似之文件等語；
    被告之辯護人另為被告辯護稱：通聯紀錄僅能證明被告於97
    年5 月26日有傳真，然並無法證明本件傳真內容即係被告所
    傳真；又本件傳真內容已指明是王明玉副總經理，且丙○○
    證述直接將本件傳真交付王明玉，並無散佈於眾，與誹謗罪
    之構成要件已有不符等語。經查：
  (一)被告固坦承有於有於97年5 月26日凌晨，以住家之00-00000
    000 號電話傳真文件至民視公司之00-00000000 號電話，然
    依卷附通聯調閱查詢單所載（見偵卷第15、16頁），被告之
    住家00-00000000 號電話係於「97年5 月26日凌晨2 時37分
    17秒」與民視公司之00-00000000 號電話通聯，核與告訴人
    丁○○提出之本件傳真左上角、右上角所載「05-1X （該文
    件上之文字模糊）-08 17:23 」、「00-00-00 00:26」等文
    件接收時間已有不符；況該傳真上、下方所載「RECEIVED
    FROM：000 000000000 」、「RECEIVED FROM ：022295XXXX
    」及「FAX NO.000000000000 」等訊息（見偵卷第43頁），
    亦與被告自家電話號碼不符，尚難認本件傳真內容確係被告
    以其住家自用電話所傳送。
  (二)再經本院就傳真機之設定、傳真內容之輸出等節函詢民視公
    司00-00000000 號電話使用之TOSHIBA TF 601機型傳真機製
    造商台芝國際股份有限公司（下稱台芝公司），經該公司函
    覆：1.該傳真機係列印傳真接收訊息，再列印傳真內容，當
    然也不被設定為先列印傳真接收內容，再列印接收訊息；2.
    又如發送者由末尾端先放入，以該機器為例，傳真訊息仍置
    於頂端，傳真內容文字則顛倒；3.再如發送者由起始端先放
    入傳真時，以該機器為例，並無法出現接收傳真訊息於位於
    紙張上方，且與傳真內容文字方向相反之情形等節，有該公
    司98年12月25日芝務劃理字第Ｚ0000000000 號、99年1 月26
    日芝務劃理字第Ｚ○○○○○○○○○3 號函在卷可憑（見本院卷第14
    6 、169 頁）。而觀諸本件傳真，其內容文字與接收訊息文
    字方向卻係相反，則該本件傳真文件上所載「接收訊息」是
    否即為原始傳真之訊息，尚非無疑。況證人丙○○於本院審
    理時具結後證稱：「（問：你交給王明玉，王明玉收到這個
    傳真如何處理？）他有打電話給上面提到的相關人，因為他
    認為裡面講的不是事實，他也有交代我傳真給另一個被指涉
    的丁○○」，「（問：所以就是收到當天早上你就傳？）沒
    有馬上傳，是王明玉看過後交代我再傳」，「（問：大概隔
    多久時間？）忘記了，大概4 個小時內，反正是當天……」
    等語（見本院卷第121 頁反面至第122 頁），核與告訴人丁○○提出之傳真，其上所載接收時間「00-00-0000：44」不
    符（見本院卷第25頁）。是本件傳真是否確係於97年5 月26
    日凌晨傳送至民視公司辦公室由上開傳真機接收，亦有疑義
    。
  (三)復按「所謂意圖散佈於眾，係指意圖散發或傳布於不特定之
    多數人而言，如僅傳達於特定之人，即不足以當之」（最高
    法院88年度台非字第21號判決要旨參照）。查本件傳真文件
    下方雖載稱：「本文副本：致各大媒體、全民電通全體股東
    和特偵組」，然其抬頭明確載稱收件人：「民間全民電視股
    份有限公司王明玉副總經理」等語，顯見本件傳真係傳送予
    特定之人即「王明玉副總經理」；且證人丙○○於原審審理
    時具結後證稱：「（問：收到這張傳真後，如何處理？）我
    交給王明玉副總，就由王副總去處理」，「（問：有無查明
    傳真來源？）沒有，我只看到傳真就交給王副總」，「（問
    ：這份傳真內容，除了王明玉副總看過外，還有誰看過？）
    後來我知道王副總有通知傳真內容提到的人，告訴他們這件
    事，他們有請我再傳真給丁○○看」，「……（問：當天幾
    點上班？）我們都9 點上班，我是上班的時候看一下傳真看
    到的」，「……（問：傳到你們公司的這份文件，除了你之
    外，是否有可能還有其他的同事會看到？）我們的傳真機是
    放在公開的地方，但當天我是第一個到公司，我是從傳真機
    的接收夾拿到的，還沒有人看到」等語（見原審卷第33至34
    頁），嗣於本院審理時具結後證稱：「（問：你拿到這張傳
    真後如何處理？）我交給王明玉副總」，「（問：你在拿給
    王明玉之前，有無將整篇內容看過？）我會大概看一下」，
    「（問：你知道這張傳真是什麼時候傳送到民視辦公室？）
    我早上一大早到辦公室就看到了，傳真紙的時間是在半夜」
    ，「……（問：你交給王明玉，王明玉收到這個傳真如何處
    理？）他有打電話給上面提到的相關人，因為他認為裡面講
    的不是事實，他也有交代我傳真給另一個被指涉的丁○○」
    ，「（問：所以就是收到當天早上你就傳？）沒有馬上傳，
    是王明玉看過後交代我再傳」，「（問：大概隔多久時間？
    ）忘記了，大概4 個小時內，反正是當天」，「……（問：
    這張傳真你收到後，你也看一下，去拿給王明玉副總這段過
    程還有多少人看過？）我就直接拿給王明玉副總」，「（問
    ：中間有無其他人看過？）我不知道，因為傳真盒是公開的
    ，比我早上班的人是否有去翻一下我不知道，當時是放在傳
    真機那裡」，「（問：有沒有聽其他同事講過看到？）沒有
    」等語（見本院卷第121 至122 頁）；堪認證人丙○○於97
    年5 月26日上午9 時許自民視公司辦公室傳真機發現本件傳
    真文件後，旋即依該文件所示收件者而交付王明玉，則本件
    傳真既係僅傳達於特定之人，核與刑法之散布文字誹謗罪構
    成要件，已有不符。再證人王明玉經證人丙○○交付本件傳
    真文件後，即以電話告知告訴人乙○、丁○○本件傳真內容
    ，並指示丙○○將本件傳真內容轉傳送與告訴人丁○○等情
    ，亦據證人王明玉於原審審理時具結後證述明確在卷（見原
    審卷第35至36頁），是本件傳真內容既非由被告所傳送、散
    佈予王明玉外之其他第三人，況本件傳真文件是否為被告所
    傳送，已難認定，亦如上述，縱傳真上所載文字並非屬實，
    而有妨害告訴人丁○○、乙○名譽之嫌，亦難認被告應負散
    布文字誹謗告訴人丁○○、乙○之罪責。
  (四)此外，檢察官並未提出其他積極證據足認被告有何散布文字
    誹謗犯行，被告上開所辯，應堪採信，自應認被告之犯罪尚
    屬不能證明。
四、原審對被告論罪科刑之判決，固非無見。惟查，本件被告並
    無積極證據足資證明其確涉犯刑法第310 條第2 項、第1 項
    之犯行，已如前所述，原審認定被告成立犯罪，自嫌速斷。
    上訴人即被告提起上訴，否認犯罪，而指摘原判決不當，為
    有理由，自應由本院予以撤銷改判，改為無罪之諭知。
據上論斷，應依刑事訴訟法第369 條第1 項前段、第364 條、第
301 條第1 項，判決如主文。
本案經檢察官黃朝貴到庭執行職務。
中    華    民    國    99    年    6     月    24    日
                  刑事第十四庭  審判長法  官  陳志洋
                                      法  官  謝靜恒
                                      法  官  謝靜慧
以上正本證明與原本無異。
不得上訴。
                                      書記官  陳泰寧
中    華    民    國    99    年    7     月    5     日

司法院資訊處製作；財團法人民間司法改革基金會備份。
